【裁判字號】    89,台上,5552
【裁判日期】    890921
【裁判案由】    偽造文書
【裁判全文】
最高法院刑事判決                              八十九年度台上字第五五五二號
    上  訴  人  乙○○
                甲○○
右上訴人等因偽造文書案件，不服台灣高等法院台中分院中華民國八十七年六月二十
五日第二審更審判決（八十六年度上更(一)字第三六三號，起訴案號：台灣彰化地方法
院檢察署八十三年度偵字第八八六四號、八十四年度偵字第一○八五號），提起上訴
，本院判決如左：
    主  文
上訴駁回。
    理  由
按刑事訴訟法第三百七十七條規定：上訴於第三審法院，非以判決違背法令為理由，
不得為之。是提起第三審上訴，應以原判決違背法令為理由，係屬法定要件。且必須
依據卷內資料為具體之指摘，並足據以辨認原判決已具備違背法令之形式，始屬相當
。本件原判決撤銷第一審關於上訴人乙○○、甲○○偽造文書部分科刑判決，改判論
處乙○○、甲○○共同行使偽造私文書，足以生損害於公眾及他人罪刑，已詳其所
憑之證據及認定之理由。上訴人等上訴意旨略謂：(一)原判決事實欄僅記載係由甲○○
委由不知情之代書蔡明顯書寫登記文件，及前往地政機關辦理登記手續而已，不但未
明確記載何日完成抵押權登記，亦無乙○○參與任何行為分擔之記載，乃理由欄及主
文欄卻謂乙○○為行使偽造私文書之共同正犯，其理由之論述，失其依據，已難謂為
適法。又乙○○一再辯稱甲○○確有於民國八十三年一月至同年三月間陸續向乙○○
借款共新台幣（下同）二、三千萬元，甲○○亦供稱：「我有向他（乙○○）說明瑞
暘五金企業股份有限公司（下稱瑞暘公司）欠我錢，瑞暘公司提供（給）我擔保的，
我和瑞暘公司方面有談好要設定抵押權，不過沒有談妥設定給誰，這個不必說。」證
人即土地代書蔡明顯於偵查中亦證稱：「……甲○○打電話給我，我到他家，他委託
我辦理這抵押權設定，他交給我公司執照正本，……我填寫好土地登記申請書、抵押
權設定契約書後，就交給甲○○，由甲○○拿給權利人和義務人用印後，交給我……
」，足證乙○○未參與任何抵押設定行為。乃原判決就乙○○與甲○○間，如何為犯
意之聯絡及行為之分擔，並未說明具體之證據理由，遽以推測擬制之方法，論處罪刑
，其判決有認定事實不憑證據及不備理由之違法。(二)告訴人代表人曾玉葉於第一審法
院陳稱：「原先有同意設定抵押權，後我還錢，就沒有設定」。乃原判決就此有利於
上訴人等之證據不採，亦未說明不予採納之理由，即有判決不備理由之違背法令。(三)
乙○○一再辯稱：「瑞暘公司提供設定抵押相關文件，即有設定抵押之意思」，甲○
○除否認盜用印章偽造申請文件外，猶未曾有乙○○參與謀議及分擔行為之陳述，又
甲○○委託代書蔡明顯辦理抵押手續時，乙○○是否一起在場？是否有作如何交代？
辦理抵押登記之費用由誰負擔，亦攸關乙○○是否成立共犯至鉅，乃原審未傳訊證人
蔡明顯詳加調查，率謂「事證明確，核無必要」，自有應於審判期日調查之證據未予
調查之違法云云。然查：(一)原判決已於事實欄內記載「……而乙○○、甲○○二人，
均明知瑞暘公司並無將上開土地及建物設定抵押權予乙○○之表示，竟共同基於犯意
之聯絡，……辦理瑞暘公司上開不動產設定擔保債權額三千萬元之抵押權予乙○○」
，並於理由欄壹、一內說明「……被告乙○○明知並未貸款予瑞暘公司，該公司並無
為其設定抵押之必要，且代書辦理設定抵押手續時，瑞暘公司並無人到場，顯示瑞暘
公司並無同意設定抵押，乃其竟在抵押權設定契約書及申請書上，親自蓋章而為抵押
之設定，足見其有與甲○○勾串為虛偽抵押權之設定無疑」。上訴意旨執為指摘原判
決有認定事實不憑證據及不備理由之違法，自非適法之第三審上訴理由。(二)犯罪之時
間，除有特殊情形外，並非構成犯罪事實之要素。有罪判決關於時間之記載，旨在辨
別犯罪之個別性。故依訴訟資料為此記載已達於可得確定之程度，而無礙於犯罪個別
性之辨別者，自不生違背法令之問題。更不得執為第三審上訴之適法理由。原判決於
事實欄內雖未載明本件抵押權設定登記完成之時間，但已明係於八十三年三月十四
日提出申請。上訴意旨對於原判決認定犯罪事實之本身，如何違背法令，既無具體指
摘。徒以上開記載問題，資為上訴理由，不得據為第三審上訴之適法理由。(三)曾玉葉
於第一審法院所述：「原先有同意設定抵押權，後我還錢，就沒有設定；系爭這次我
未同意設定」，並非為有利於上訴人等之證據。上訴意旨執以指摘原判決就此有利於
上訴人等之證據不採，復未說明不予採納之理由，有不備理由之違法，顯與卷內資料
不符，要非合法之第三審上訴理由。(四)刑事訴訟法第三百七十九條第十款所稱「應調
查之證據」，係指與待證事實有重要關係，在客觀上認為應行調查者而言。原判決已
於理由壹、一內謂「本件事證明確，被告乙○○請求再傳訊證人蔡明顯核無必要」，
是原審未再傳訊蔡明顯核與上開所稱「應調查之證據」不相當。上訴意旨猶置原判決
明確論斷之事項於不顧，徒憑自己之說詞，請求法院為無益之調查，殊不足據以辨認
原判決已具備違背法令之形式。依上所述，上訴人等上訴均違背法律上之程式，應予
駁回。
據上論結，應依刑事訴訟法第三百九十五條前段，判決如主文。
中      華      民      國    八十九    年      九      月    二十一    日
                              最高法院刑事第三庭
                                  審判長法官  洪  清  江
                                        法官  吳  昆  仁
                                        法官  陳  世  雄
                                        法官  洪  文  章
                                        法官  邵  燕  玲
      右正本證明與原本無異
                                              書  記  官
中      華      民      國    八十九    年      九      月    二十六    日


司法院資訊處製作；財團法人民間司法改革基金會備份。
